臺灣臺北地方法院民事判決　　　　　　　100年度訴字第467號
原　　　告　吳麗虹
被　　　告　陳廣彰
上列當事人間分割共有物事件，本院於民國100年6月15日言詞辯
論終結，判決如下：
    主      文
兩造共有如附表所示之不動產准予變賣方式分割，所得價金由原
告、被告按應有部分各二分之一之比例分配。
原告其餘之訴駁回。
訴訟費用新臺幣壹萬肆仟捌佰陸拾元由被告負擔二分之一，餘由
原告負擔。
    事實及理由
一原告經合法通知，未於言詞辯論期日到場，核無民事訴訟法第
  386 條所列各款情形，爰依被告之聲請，由其一造辯論而為判
  決。
二原告起訴主張：
  (一)伊於民國99年5月間，經由本院97年度執字第83511號強制執
    行事件之拍賣程序，買受原為訴外人陳廣文所有如附表所示
    之不動產（下稱系爭房地）應有部分各1/2，並於同年6月15
    日辦妥所有權移轉登記。嗣伊向系爭房地共有人即被告請求
    分割系爭房地，被告均採取消極態度，無誠意解決紛爭，爰
    依法請求將系爭房地予以變價分割。
  (二)又自伊買受系爭房地迄今，被告均不讓伊進入系爭房地，致
    伊無法使用系爭房地，亦無法將之出售。伊前提議將系爭房
    地出售，惟被告限制仲介放置廣告，且開高價，使該房地無
    法順利出售，被告之行為侵害伊對系爭房地之所有權，致伊
    因此受有精神上痛苦，爰依侵權行為之法律關係請求被告賠
    償精神慰撫金新臺幣（下同）50萬元。
  (三)再者，系爭房地為兩造共有，被告卻全部占用，致伊無法使
    用，而須另行租賃房屋，被告之行為構成不當得利，伊得請
    求被告給付相當於租金之金額。如系爭房地全部出租，依當
    地租金行情，每月約為7萬元，伊對系爭房地應有部分為1/2
    ，爰請求被告自99年6 月15日起至不再占用系爭房地之日止
    ，按月給付伊35,000元等語。
  (四)聲明為：
    1.兩造共有之系爭房地應予變價分割，並按兩造應有部分各
      1/2之比例分配價金。
    2.被告應給付原告50萬元，及自起訴狀繕本送達翌日起至清
      償日止，按年息百分之5計算之利息。
    3.被告應自99年6 月15日起至不再占用系爭房地之日止，按
      月給付原告35,000元。
三被告則抗辯：
  (一)伊同意分割系爭房地，但不希望予以變價分割，因伊母年歲
    已高，仍居住於系爭房地，故希望將該屋1 樓分配予伊，其
    餘樓層如何分配則無意見。
  (二)又目前伊母居住於系爭房屋1樓，2至4 樓則閒置未使用，雖
    有擺放舊家具，但事實上無人居住。另原告主張伊阻撓其進
    入系爭房屋，並非事實，伊無須對原告負侵權行為損害賠償
    責任。且系爭房地原為伊及兄長陳廣文共有，於陳廣文就系
    爭房地之應有部分遭法院拍賣前，系爭房地係由陳廣文居住
    使用，系爭房屋內之家具實為陳廣文所有，目前僅使用系爭
    房地1/2供伊母居住，亦不須返還不當得利等語。
  (三)聲明為：原告之訴駁回。
四得心證之理由：
  (一)按各共有人，除法令另有規定外，得隨時請求分割共有物。
    但因物之使用目的不能分割或契約訂有不分割之期限者，不
    在此限；共有物之分割，依共有人協議之方法行之。分割之
    方法不能協議決定，或於協議決定後因消滅時效完成經共有
    人拒絕履行者，法院得因任何共有人之請求，命為下列之分
    配：一以原物分配於各共有人。但各共有人均受原物之分配
    顯有困難者，得將原物分配於部分共有人。二原物分配顯有
    困難時，得變賣共有物，以價金分配於各共有人；或以原物
    之一部分分配於各共有人，他部分變賣，以價金分配於各共
    有人；共有人相同之數不動產，除法令另有規定外，共有人
    得請求合併分割，民法第823條第1項、第824條第1、2、5項
    分別定有明文。又分割共有物，究以原物分割，或變賣共有
    物分配其價金，法院固有自由裁量之權，不受共有人主張之
    拘束，但仍應斟酌當事人之聲明、共有物之性質、經濟效用
    及全體共有人之利益等公平決定之（最高法院84年度台上字
    第1756號判決意旨參照）。經查：
    1.系爭房地原為被告與被告之兄即訴外人陳廣文所共有，應
      有部分各為1/2 ，嗣陳廣文就其所有系爭房地之應有部分
      遭債權人查封拍賣（案列本院97年度執字第83511 號），
      經原告拍定取得，並於99年6 月15日辦妥所有權移轉登記
      等情，有土地及建物登記謄本、權利移轉證書在卷可稽（
      見本院99年度店調字第211號卷第5-8、14-15 頁），並經
      本院調閱前開執行案卷查明。兩造既為系爭房地之共有人
      ，且就系爭房地並無不分割之協議，而系爭房地係供作一
      般住家使用，依其使用目的亦無不能分割之情形，兩造迄
      今未能達成分割之協議，則依前開法條規定，原告訴請分
      割系爭房地，誠屬有據。又系爭房地共有人均相同，且應
      有部分亦均相同，原告訴請合併分割系爭房地，於法亦無
      不合。
    2.查系爭房屋為4層樓建物，各樓層均以1樓大門為出入口，
      2、3、4樓須經由1樓內部之樓梯通達樓上；1 樓包含客廳
      、廚房及衛浴，2樓包含2間臥房，3樓包含1間臥房、1 間
      廁所，4樓包含1間佛堂、1 間客廳；又系爭房屋位於新北
      市○○區○○路2 段85巷內，該巷內建物均作住宅使用，
      系爭房屋與右側鄰宅建物相連，另與左側鄰宅間之防火巷
      寬度不到1 公尺等情，業經本院於履勘現場時查明，製有
      勘驗筆錄可參（見本院卷第20頁），足徵系爭房屋2至4樓
      並無獨立出入口，無使用上之獨立性，且系爭房屋與鄰房
      距離甚近，亦難期待於系爭房屋外側另闢通往2至4樓之樓
      梯，而使2-4 樓部分得有獨立於一樓部分之出入口。若採
      原物分割，而以樓層作為區隔，則取得2至4樓之共有人，
      將因2至4樓無獨立對外通道，致無法獨立利用，而有害於
      經濟利用價值，顯見原物分割之方案顯有困難；至若將系
      爭房地全部分配予兩造其中一方，則又生有補償金錢問題
      ，參酌兩造已因系爭房地無法達成分割協議而衍生本件訴
      訟，為免再生金錢補償之糾紛，亦不應採取此種分割方式
      。故本院斟酌系爭房地之型態、建築結構及使用情形、經
      濟效用、兩造之利益及意願等一切情形，認系爭房地之分
      割方法，以變賣後將價金按兩造應有部分各1/2 之比例分
      配為適當。
    3.綜上，原告訴請分割系爭房地，洵屬有據，應予准許。至
      其分割之方法則應以變價分割之方式為宜，即變賣系爭房
      地所得價金，由兩造按應有部分各1/2 之比例分配之。
  (二)又按因故意或過失，不法侵害他人之權利者，負損害賠償責
    任。故意以背於善良方俗之方法，加損害於他人者亦同；當
    事人主張有利於己之事實者，就其事實有舉證之責任，民法
    第184條第1項、民事訴訟法第277 條分別定有明文。是倘行
    為人否認有侵權行為，即應由請求人就此利己之事實舉證證
    明，若請求人先不能舉證證明自己主張之事實為真實，則行
    為人就其抗辯事實，即令不能舉證，或所舉證據尚有疵累，
    亦應駁回請求人之請求（最高法院17年上字第917 號判例參
    照）。原告主張：被告不讓其進入系爭房地，且使該房地無
    法順利出售，侵害其所有權，致其受有精神上痛苦，應負損
    害賠償之責云云，既為被告所否認，依上開說明，原告自應
    就被告有其所指侵權行為事實一節，負舉證之責。然原告並
    未就被告阻撓其進入系爭房地，且使該房地無法順利出售等
    節舉證以實其說，尚難遽認其此部分之主張屬實。況縱被告
    確不同意出售系爭房地，惟各共有人，得自由處分其應有部
    分（民法第819條第1項參照），則原告就其對系爭房地之應
    有部分，仍得自由處分之，要難認為被告確如原告所言，有
    侵害原告所有權之行為，則原告以前開法條為據，訴請被告
    負損害賠償責任，即非有據。
  (三)再按無法律上之原因而受利益，致他人受損害者，應返還其
    利益，民法第179條定有明文。又民法第818條所定各共有人
    按其應有部分，對於共有物之全部有使用收益之權。係指各
    共有人得就共有物全部，於無害他共有人之權利限度內，可
    按其應有部分行使用益權而言。故共有人如逾越其應有部分
    之範圍使用收益時，即係超越其權利範圍而為使用收益，其
    所受超過利益，要難謂非不當得利（最高法院55年台上字第
    1949號判例參照）。原告主張：系爭房地為兩造所共有，被
    告卻占有使用系爭房地之全部，其得請求被告返還占用系爭
    房地之不當得利云云。然查：
    1.系爭房屋1至4樓房間內均放置家具，1 樓客廳另擺放病床
      等情，業經本院會同原告至現場履勘時查明（見本院卷第
      20頁）。被告雖自承其母現居住於系爭房屋1 樓，惟辯稱
      該屋內置放之家具為其父母及其兄陳廣文所有，且系爭房
      地遭法院拍賣前，係由其父母及陳廣文居住於該屋，其早
      已另外成家，未居住於該屋內，該屋2至4樓目前閒置未使
      用等語（本院卷第16頁背面、第25頁參照），則被告是否
      確有占有使用系爭房地全部一節，即非無疑。原告堅稱被
      告占用系爭房地之全部，查無其他事證可佐，要難遽信屬
      實。
    2.又被告自承其母現居住於系爭房屋1 樓，核與本院親至現
      場履勘時，自稱為被告之姐之女子陳稱：被告之母目前住
      在1 樓，白天有看護會來照料被告之母等語（見本院卷第
      20頁），互核相符，堪予採信。惟被告僅就系爭房屋1 樓
      之部分提供其母居住使用，尚難遽認被告逾越其應有部分
      之範圍為使用收益，則原告依前開規定請求被告返還占用
      系爭房地之不當得利，自非有理。
  (四)綜上所述，原告依民法第823條第1項前段規定，訴請分割系
    爭房地，為有理由，應予准許，至其分割方法則應以變價分
    割之方式為宜，亦即變賣系爭房地後所得價金，由兩造按應
    有部分各1/2 之比例分配之。原告其餘請求，則無理由，應
    予駁回。
  (五)本件事證已明，兩造其餘攻擊防禦方法及舉證，核與判決結
    果無影響，爰不再一一論列，併予敘明。
五另因共有物分割之事件涉訟，由敗訴當事人負擔訴訟費用顯失
  公平者，法院得酌量情形，命勝訴之當事人負擔其一部，民事
  訴訟法第80條之1 定有明文。查系爭房地雖因兩造無法達成分
  割協議，原告因而提起訴訟，但兩造均因系爭房地之分割而互
  蒙其利，故依上開規定，本院認訴訟費用應由兩造依分得財產
  之比例負擔，較為公允，附此指明。
六訴訟費用負擔之依據：民事訴訟法第79條、第80條之1。
中    華    民    國   100    年    6     月    29    日
                  民事第七庭    法  官  陳婷玉
附表：
土地：
┌─┬────────────┬──┬──┬──────┬────┐
│土│   土   地   標   示    │    │    │  面   積   │        │
│  ├───┬────┬───┤地號│地目│            │權利範圍│
│  │ 縣市 │鄉鎮市區○  段  │    │    │（平方公尺）│        │
│  ├───┼────┼───┼──┼──┼──────┼────┤
│  │新北市│ 新店區 ○○○段│940 │ 建 │   15.65    │  全部  │
│  ├───┼────┼───┼──┼──┼──────┼────┤
│  │新北市│ 新店區 ○○○段│941 │ 建 │    2.05    │  全部  │
│  ├───┼────┼───┼──┼──┼──────┼────┤
│地│新北市│ 新店區 ○○○段│942 │ 建 │   15.11    │  全部  │
└─┴───┴────┴───┴──┴──┴──────┴────┘
建物：
┌─┬───┬──────┬──────┬─────────────┬────┐
│建│      │  基地座落  │            │    建物面積（平方公尺）  │        │
│  │      │            │建築式樣、主├──────┬──────┤        │
│  │ 建號 ├──────┤要建築材料及│            │附屬建物主要│權利範圍│
│  │      │  建物門牌  │  房屋層數  │  樓層面積  │建築材料及用│        │
│  │      │            │            │            │     途     │        │
│  ├───┼──────┼──────┼──────┼──────┼────┤
│  │      │民安段940、 │            │1層：30.8   │            │        │
│  │      │941、942地號│            │2層：30.8   │            │        │
│  │      ├──────┤加強磚造4層 │3層：30.8   │     無     │  全部  │
│  │ 3168 │新北市新店區│            │4層：15.6   │            │        │
│  │      │安康路2段85 │            │總面積：108 │            │        │
│  │      │巷2號       │            │            │            │        │
│  ├───┼──────┼──────┼──────┼──────┼────┤
│  │      │民安段940、 │            │            │            │        │
│  │      │941、942、  │            │            │            │        │
│  │      │948地號     │            │第4層增建部 │            │        │
│  │ 4042 ├──────┤            │分：17.6    │     無     │  全部  │
│  │      │新北市新店區│            │總面積：17.6│            │        │
│  │      │安康路2 段85│            │            │            │        │
│  │      │巷2 號增建部│            │            │            │        │
│物│      │分          │            │            │            │        │
└─┴───┴──────┴──────┴──────┴──────┴────┘
以上正本係照原本作成
如對本判決上訴，須於判決送達後20日內向本院提出上訴狀。如
委任律師提起上訴者，應一併繳納上訴審裁判費。
中    華    民    國   100    年    6     月    29    日
                                書記官  吳鸝稻